臺灣宜蘭地方法院刑事判決　　　　　　　 99年度訴字第372號
公　訴　人　臺灣宜蘭地方法院檢察署檢察官
被　　　告　張文彬
選任辯護人　黃憲男律師
上列被告因偽造文書案件，經檢察官提起公訴（99年度調偵字第
21號），本院判決如下：
    主  文
張文彬無罪。
    理  由
一、公訴意旨略以：(一)被告張文彬為莊秋子之子，其明知莊秋子
    未曾同意贈與其所有座落於宜蘭縣蘇澳鎮○○○段232地號
    、門牌號碼為宜蘭縣蘇澳鎮區○○路106號之房屋（整編前
    門牌號碼為宜蘭縣蘇澳鎮福德西巷83號，座落隆恩段137地
    號，該房屋尚未辦理「建物第一次所有權登記」，下稱區○
    ○路106號房屋）予他人之意思，竟基於偽造私文書之犯意
    ，於民國94年5月10日將莊秋子寄存保管之印鑑章、印鑑證
    明、稅捐稽徵機關之稅籍證明等物，交付予不知情之代書劉
    金章，委託其製作「建築改良物贈與所有權移轉契約書」，
    並填具「契稅申報書」後，利用不知情之代書，於上開文件
    上盜用莊秋子之印文6枚、偽簽「莊秋子」署押1枚，繼而於
    94年5月16日由劉金章持以向宜蘭縣政府地方稅務局羅東分
    局申報契稅，並分別於94年5月23日向稅捐機關辦理上開房
    屋之贈與財產、稅籍資料變更等事宜，使不知情而無審查義
    務之公務員於所執掌之「房屋稅籍紀錄表」、「贈與稅免稅
    證明書」等公文書上，登載贈與人莊秋子申報將上開房屋贈
    與受贈人張御鳳（即張文彬之女）及納稅義務人變更為張御
    鳳等不實內容，足以生損害於莊秋子及稅捐稽徵機關對於稅
    籍管理之正確性；(二)被告復另行起意，明知莊秋子未曾同意
    出賣其所有位於宜蘭縣冬山鄉○○○○段66地號土地（下稱
    新奇武荖段66地號土地），竟未經授權，於95年11月13 日
    與不知情之程邱瓊珠簽訂上開土地之「買賣契約書」，且於
    該契約書出賣人欄位偽簽「莊秋子」署押1枚，並於其後緊
    接簽署自己姓名並加註一「代」字，用以冒稱其為莊秋子代
    理人之身份，繼而將莊秋子之印鑑章、印鑑證明連同上開買
    賣契約書等，交付予不知情之代書簡滄瀴，委託其製作「土
    地買賣所有權移轉契約書」、「土地登記申請書」，利用不
    知情之代書於上開文件盜用莊秋子之印文4枚，再由簡滄瀴
    於95年12月10日持以至宜蘭縣羅東地政事務所辦理上開土地
    移轉登記事宜，使不知情而無審查義務之公務員於所執掌之
    文書，以買賣為原因將上開土地移轉登記於程邱瓊珠名下，
    致生損害於莊秋子及地政機關對於地籍資料管理之正確性。
二、公訴人認被告涉有上開行使偽造私文書、使公務員登載不實
    犯行，係以被告自承委託劉金章、簡滄瀴代書辦理前開區○
    ○路106號房屋、新奇武荖段66地號土地過戶事宜，及證人
    劉金章、簡滄瀴代書於偵查中證稱受被告委託辦理前開房屋
    、土地過戶事宜，與證人莊秋子、林文慶、林文漢於偵查中
    證述，及前開房屋贈與之相關贈與契約書、契稅申報書、贈
    與稅申報書等資料，前開土地買賣之相關買賣契約書、土地
    登記申請書等件為主要論據。訊據被告堅詞否認有前開未經
    莊秋子許可，而將區○○路106號房屋及新奇武荖段66地號
    土地擅自辦理過戶事宜，而辯稱：房屋是母親很早就說要給
    伊了，後來伊開計程車發生車禍，老婆是越南籍的，因為要
    入監服刑，母親怕老婆跑掉，所以就直接過給伊女兒張御鳳
    ，所以伊才會拿去辦，領印鑑的時候，母親也有過去戶政事
    務所辦理印鑑，印鑑章是母親直接給伊的，當時母親意識很
    清楚，房屋的部分是委託代書劉金章辦理，伊是全權交給代
    書做，由代書去寫，印章是代書蓋的，關於新奇武荖段66
    號地號土地部分，是兄弟張文慶、張文漢、張文欽、張文圳
    及張文漢的妻子到伊家去談，大家決定說要賣這個土地，說
    賣土地的錢要作為母親看護的費用，他們同意後，張文慶和
    伊就跟舅舅莊傳儀講，後來是李杭拓跟藍忠輝來找伊，他們
    2人是仲介，是藍忠輝叫伊去找程邱瓊珠談，並且在95年11
    月13日在簡滄瀴代書事務所簽約，在代書事務所簽約時，地
    主有拿出現金80萬元給藍忠輝，藍忠輝給伊六十多萬元，事
    後匯款200萬及260萬元，事後李杭拓及藍忠輝分別向伊拿了
    現金總共約三十多萬元，最後伊只有拿500萬元等語。
三、按犯罪事實應依證據認定之，無證據不得認定犯罪事實；另
    不能證明被告犯罪者，應諭知無罪之判決，刑事訴訟法第
    154條第2項、第301條第1項分別定有明文。又刑事訴訟法上
    認定犯罪事實所憑之證據，雖不以直接證據為限，間接證據
    亦包括在內，然而無論直接證據或間接證據，其為訴訟上之
    證明，須於通常一般之人均不致有所懷疑，而得確信其為真
    實之程度者，始得據為有罪之認定，惟採用間接證據時，必
    其所成立之證據，在直接關係上，雖僅足以證明他項事實，
    而採此他項事實，本於推理之作用，足以證明待證事項者，
    方為合法，若係憑空之推想，則尚非間接證據，且如未發現
    相當證據，或證據不足以證明，自不能以推測或擬制之方法
    ，以為裁判之基礎，最高法院分別著有76年台上字第4986號
    、32年上字第67號、40年台上字第86號判例可資參照。
四、關於區○○路106號房屋部分，經查：
  (一)被告委託劉金章代書就區○○路106號房屋辦理贈與事宜，
    將該屋贈與張御鳳，由劉金章代書於94年5月16日至宜蘭縣
    蘇澳鎮公所辦理契稅申報，再於同年5月23日辦理贈與稅申
    報等情，業據被告自承在卷，並經證人劉金章代書於偵查及
    審理中證述在卷（參見96年度他字第508號卷第90、91頁96
    年12月31日偵訊筆錄、本院卷第78至83頁100年4月20日審判
    筆錄）。並有宜蘭縣房屋稅籍資料（96年度他字第508號卷
    第95頁）、宜蘭縣蘇澳鎮公所97年2月21日蘇鎮財字第09700
    02211號函檢送之契稅申報書建築改良物贈與所有權移轉契
    約書、房屋稅籍證明書、印鑑證明、戶籍謄本、契稅查定表
    （96年度他字第508號卷第97至105頁）、財政部臺灣省北區
    國稅局羅東稽徵所100年1月10日北區國稅羅東一字第100100
    0401號函檢送之贈與稅申報書、委任書、戶籍謄本、建築改
    良物贈與所有權移轉契約書、贈與稅繳款書（本院卷第40至
    48頁）等件在卷可佐。
  (二)依財團法人羅許基金會羅東博愛醫院（下稱羅東博愛醫院）
    97年3月20日（九七）羅博醫字第2008030126號函檢送關於
    莊秋子病情之醫師說明表與病歷資料（第125至171頁），莊
    秋子於93年11月22日左腦出血性腦中風，至97年3月12日主
    治醫師伍泰毅醫師出具醫師說明表時，莊秋子「已無法有效
    溝通，反應速度慢，甚至無法認家屬」。證人莊秋子先後經
    檢察事務官及檢察官訊問時，對於是否同意將區○○路106
    號房屋過戶予張御鳳，時而回答同意，時而回答不同意，或
    其言詞無法令人瞭解，或稱不願提告（參見96年度他字第
    508號卷第119頁97年3月19日偵訊筆錄、同卷第182頁97年5
    月20日偵訊筆錄、97年度偵字第3638號卷第32頁98年1月21
    日偵訊筆錄、99年度調偵字第21號卷13、14頁99年9月23 日
    偵訊筆錄），從證人莊秋子事後之精神健康狀況，實無法從
    其證述情形瞭解是否同意贈與房屋之情。依證人伍泰毅醫師
    於偵查中證稱：「（94年5月5日莊秋子的意識方面如何？）
    94年2月15日到3月16日的住院病歷看出，她的語言狀態有進
    步，認知功能方面與之前差不多，她的短期長期立即性記憶
    力還好，但計算能力就比較差了，出院後她的意識都還算清
    楚，在94年5月16日有來看1次門診，意識還算清楚（從病歷
    記載來看及家屬的反應來看），比較明顯的變化是從95年10
    月21日，家屬帶莊秋子來，她的反應上比較差，對家屬的辨
    別比較不好，溝通上比較慢。」、「（她對土地買賣方面是
    否可以表達授權子女買賣？）在95年10月21日以後以門診的
    表徵她可能沒辦法做這樣的授權。」（參見96年度他字第
    508號卷第177、178頁97年5月20日偵訊筆錄）。並依伍泰毅
    醫師所提病情說明所載：「莊秋子於93年11月22日發生左腦
    出血性中風，於93年12月8日轉復健科，理學檢查意識狀況
    有失語症，認知功能部分、判斷能力，對人、地、時認定，
    立即短期、長期記憶，抽象思考皆正常，但計算能力無法配
    合。莊秋子於94年2月15日再次住院，理學檢查，失語無明
    顯改善，已可溝通，意識狀況清楚，而認知功能與上次住院
    相同。」（96年度他字第508號卷第184頁）。且依蘇澳鎮戶
    政事務所職員羅芳綢於偵查及審理中證稱，對於莊秋子由被
    告陪同至戶政事務所辦理印鑑證明時，伊於核對身分，經本
    人表示意願後，核發印鑑證明等情（參見第60、61頁96年10
    月12日偵訊筆錄、本院卷第75至77頁100年4月20日審判筆錄
    ）。綜以證人莊秋子之病歷資料與伍泰毅醫師、羅芳綢之證
    詞，於本件區○○路106號房屋辦理贈與登記時，證人莊秋
    子之意識狀況、判斷能力應未喪失。
  (三)再就被告委託劉金章代書辦理房屋過戶之情形，證人劉金章
    代書前於偵查中證稱：「（房子過戶經過？）不是買賣，是
    贈與的，是張文彬來找我辦的，因為他拿稅捐處的稅籍證明
    、印鑑證明正本、身分證過來，我看證件都符合，所以我就
    幫他辦。」、「（被告有無提出本件的授權書？）沒有，因
    為我們鄉下地方，只要有印鑑證明、印鑑章，不是屬於金錢
    的交易，且本件標的很少，所以不需要授權書，況且被告是
    所有權人的兒子，所以才不需要他們提出授權書。」（參見
    96年度他字第508號卷第90頁96年12月31日偵訊筆錄）。以
    代書為辦理不動產登記之專業人員，關於辦理登記事宜之合
    法性，本身自應知悉，其於被告提出過戶相關之稅籍資料、
    印鑑證明後，亦未要求被告特別提出授權文件，被告未提出
    莊秋子之授權書，顯然因劉金章代書未要求提出此部分文件
    ，而非被告有刻意隱瞞誤導所致，即難依劉金章代書自身未
    要求此部分文件，卻反而作為被告不利認定之依據。是公訴
    意旨所指被告未經莊秋子同意，擅將房屋過戶予張御鳳一節
    ，此部分之證據顯有不足。
五、關於新奇武荖段66地號土地部分，經查：
  (一)被告於95年11月13日以莊秋子名義和程邱瓊珠簽訂買賣契約
    書，並委託簡滄瀴代書辦理該土地過戶事宜，於95年12月11
    日辦理土地增值稅申報，再於同年12月15日至羅東地政事務
    所辦理土地移轉登記等情，業據被告自承在卷，並經證人簡
    滄瀴代書於偵查、審理中證述在卷（參見96年度他字第508
    號卷第35、36頁96年8月24日偵訊筆錄、本院卷第84至92頁
    100年4月20日審判筆錄）。並有買賣契約書（96年度他字第
    508 號卷第5、6頁）、宜蘭縣政府地方稅務局羅東分局100
    年1月7日宜稅羅字第1000065267號函檢送之土地增值稅申報
    書、土地買賣所有權移轉契約書、土地建物查詢資料、土地
    登記謄本（本院卷31至35頁）、宜蘭縣羅東地政事務所96年
    7月11日羅地登（17）字第0960007072號函檢送之土地謄本
    、異動索引清冊、土地登記申請書、土地增值稅不課徵證明
    書、土地買賣所有權移轉契約書（96年度他字第508號卷第8
    至16 頁）等件在卷可佐。
  (二)證人張文慶前於偵查中雖證稱：土地經過兄弟討論後出售，
    是要把賣的錢給母親做為養老金，當時有說伊或張文漢或舅
    舅在場才可以賣，代書有打電話給伊，問土地有無要賣，伊
    以為他要找買主才詢問伊，所以同意要賣，伊有問代書1坪
    多少錢，後來手機沒電就斷訊了等語（參見96年度他字第
    508號卷第25頁96年7月13日偵訊筆錄、同卷第73頁96年11
    月21日偵訊筆錄、同卷第120頁97年3月19日偵訊筆錄、97年
    度偵字第3638號卷第29頁98年1月21日偵訊筆錄）。嗣於本
    院審理中證稱：被告開計程車與別人爭執，結果把別人殺死
    了，母親已經有賠償一部分的錢了，事後被告跟伊說還要再
    賠給人家1百萬元，伊就去拜託兄弟，有開家庭會議，5個兄
    弟都有過來，開完家庭會議之後，決定把66號地號的土地賣
    掉，但是那時候有1個附帶條件，要伊或是張文漢在場才可
    以變賣土地與對方簽約，賣地的錢中100萬元給被告，但是
    要被告每個月拿5千元當作利息給母親買營養品，其他的錢
    給母親用，95年11月13日伊在上班，被告及代書都打電話給
    伊，伊有跟被告說賣土地為何沒有通知伊，代書也有問有沒
    有要賣這筆土地，伊就說有啊，但是不知道打電話當時是在
    交易，在代書簡滄瀴打電話時，手機講到一半的時候就沒有
    電，交易土地的金額多少伊不知道，是後續去問代書，代書
    說土1坪3千5百元，土地1千7百多坪，被告拿1張紙給伊看，
    紙上寫的金額是5百萬元，但是與實際的金額不一樣等語（
    參見本院卷第125至128頁100年6月1日審判筆錄），就新奇
    武荖段66地號土地出賣前，被告與張文慶等兄弟業已開會討
    論就該土地出售事宜，將買賣價金中100萬元作為被告殺人
    案件之賠償金，剩餘金錢作為母親生活費用。再經本院質以
    出售前開土地是否未經莊秋子同意一節，證人張文慶證稱：
    66地號土地賣之前，那時候母親無法言語，但是可以聽的懂
    他們說話，母親跟他們回答都是用點頭、眨眼、搖頭的方式
    來表示，開完會後，伊與老二、老三有跟母親說被告殺人要
    賠人家，被告又沒有收入，被害人也來家裡亂，所以只好賣
    土地來處理被告的事情，伊自己1個月賺5萬元，不可能把母
    親的看護全攬在自己的身上，也有小孩要養，所以要賣土地
    ，當時母親是點頭表示同意意思等語（參見本院卷第132、
    133頁100年6月1日審判筆錄），則關於本件新奇武荖段66地
    號土地之出售，係先經被告眾兄弟討論後，在徵得莊秋子之
    同意下，被告始尋找買家出售前開土地等情。
  (三)又本件被告與程邱瓊珠簽訂買賣契約之過程，證人簡滄瀴代
    書於審理中證稱：伊有問被告關於張文慶的電話，在電話中
    跟張文慶確認，有告知張文慶這筆土地就是現在要進行買賣
    ，伊記得有跟他確認這筆土地要買賣還有價錢，還有經過他
    的母親同意，電話都有講完，沒有斷訊的情形等語（參見本
    院卷第85、86頁100年4月20日審判筆錄），就本件土地簽訂
    買賣契約之際，證人簡滄瀴代書即已電話明確告知證人張文
    慶簽約過程。依前述說明，尚難認被告係在未徵得莊秋子同
    意下，復在張文慶等兄弟不知情之情形下，擅自出售新奇武
    荖段66地號土地。
  (四)再以本件土地出售之價格，依卷附買賣契約所載，買賣價金
    為5,941,600元，被告辯稱扣除給予李杭拓、藍忠輝之仲介
    費用，實際所得為500萬元，扣除100萬元之賠償金後，餘款
    部分已交付舅舅莊傳儀保管，此為證人莊傳儀於偵查中證稱
    被告交付之保管款項計有379萬元等語（參見96年度他字第
    508 號卷第89頁96年12月31日偵訊筆錄），惟張文慶兄弟等
    人則認扣除仲介費用後，實際買賣價金應為569萬2千元（參
    見96年度他字第508號卷第120頁97年3月19日偵訊筆錄），
    顯然本件係因土地買賣價金實際所得數額雙方認知不一，因
    而引發之糾紛，而與被告是否未經莊秋子同意，擅自以莊秋
    子名義盜賣土地無涉。
六、綜上所述，公訴人所舉之證據，不足以證明被告有前開偽造
    文書犯行，此外依卷內資料，亦無積極證據證明被告確有公
    訴人所指之犯行，不能證明被告犯罪，依法應諭知無罪之判
    決。
據上論斷，應依刑事訴訟法第301條第1項，判決如主文。
本案經檢察官王清白到庭執行職務
中    華    民    國   100    年    8     月    10    日
                  刑事第四庭審判長法  官  林楨森
                                  法  官  陳雪玉
                                  法  官  辜漢忠
以上正本證明與原本無異。
如不服本判決應於收受本判決後10日內向本院提出上訴書狀，並
應敘述具體理由。若未敘述理由者，應於上訴期間屆滿後20日內
向本院補提理由書狀(均須按他造當事人之人數附繕本)。
                                  書記官  林詩綺
中    華    民    國   100    年    8     月    11    日